【裁判字號】    99,訴,143
【裁判日期】    991231
【裁判案由】    侵權行為損害賠償
【裁判全文】
臺灣基隆地方法院民事判決               99年度訴字第143號
原      告  財團法人汽車交通事故特別補償基金
法定代理人  乙○○
訴訟代理人  庚○○
            己○○
            戊○○
被      告  丙○○
兼  上一人
法定代理人  甲○○
上二人共同
訴訟代理人  謝杏奇律師
被      告  丁○○
上列當事人間侵權行為損害賠償事件，本院於民國99年12月28日
言詞辯論終結，判決如下：
    主      文
被告丙○○、丁○○應連帶給付原告新台幣壹佰肆拾肆萬元，及
分別自民國九十九年九月三日、九十九年九月十四日起至清償日
止，按年息百分之五計算之利息。
被告甲○○就第一項命被告丙○○給付部分，與被告丙○○連帶
給付之。
本判決上開所命給付如其中一被告已為給付，其餘被告就給付金
額之範圍內同免其責。
原告其餘之訴駁回。
訴訟費用新臺幣壹萬陸仟零伍拾元，其中新臺幣壹萬伍仟肆佰零
捌元由被告連帶負擔，餘由原告負擔。
    事實及理由
壹、程序方面
    按訴狀送達後，原告不得將原訴變更或追加他訴，但請求之
    基礎事實同一者、擴張或減縮應受判決事項之聲明者，或不
    甚礙被告之防禦及訴訟之終結者，不在此限，民事訴訟法第
    255條第1項第2、3、7款分別定有明文。原告起訴時原以丙○○及其法定代理人甲○○為被告，請求給付原告新臺幣（
    下同）150萬元，及自起訴狀繕本送達翌日起至清償日止按
    週年百分之5計算之利息，嗣於民國99年4月7日當庭將其聲
    明變更為請求被告「連帶」給付，又於99年8月20日具狀追
    加丁○○為被告，核係基於同一基礎事實，且不礙被告之防
    禦及訴訟終結，揆諸前揭規定，應予准許。
貳、實體方面：
一、原告起訴主張：被告丁○○係營業大客車司機，於民國98年
    9月13日凌晨4時許，將車號A5-575號營業大客車併排停放於
    基隆市○○區○○街81號前路旁形成路障；而被告丙○○於
    同日凌晨4時14分許，騎乘車號2辛○○779號重型機車沿基隆市
    七堵區○○街往實踐路方向行駛，行經停放於百三街81號前
    之上開營業大客車之左側時，適有行人羅美、楊游蓮照自百
    三街81號前穿越馬路，被告丙○○因疏未注意車前狀況，致
    前開機車撞及楊游蓮照，致楊游蓮照跌倒在地，受有頭部外
    傷併顱內出血等傷害，經送醫救治後仍不治死亡（下稱系爭
    事故）。而楊游蓮照之家屬已依強制汽車責任保險法向原告
    請求補償並受領死亡給付新臺幣（下同）150萬元，而楊游
    蓮照因系爭事故計由其繼承人支出殯葬費用30萬元，又楊木
    樹為楊游蓮照之配偶，張楊牡丹、楊游桂蘭、游清祿、楊清
    泉、楊麗美、楊游清和為楊游蓮照之子女，渠等頓失配偶、
    母親，精神上自有極大之痛苦，各得請求精神慰撫金60萬元
    (合計420萬元)，依強制汽車責任保險法第42條第2項之規定
    ，原告得代位向被告求償上開補償金額，於前述補償範圍內
    ，代位行使楊游蓮照之繼承人對被告之損害賠償請求權，向
    被告求償150萬元等語。又被告丙○○係未成年人，其法定
    代理人甲○○亦應依民法第187條第1項之規定負連帶損害賠
    償責任。為此提起本訴，並聲明：被告應連帶給付原告150
    萬元，及自追加被告起訴狀繕本送達翌日起至清償日止，按
    週年百分之5計算之利息。
二、被告丁○○、丙○○、甲○○均求為判決：原告之訴駁回，
    被告丁○○以：其僅係單純將所駕駛之車號A5-575號營業大
    客車停放於基隆市○○區○○街81號前路旁，而係丙○○騎
    乘機車撞擊羅美，致與羅美同行之楊游蓮照跌倒撞擊頭部因
    而死亡；且其無法負擔原告高額之賠償金額，原告請求之賠
    償金額過高等語置辯。被告丙○○、甲○○則以：系爭事故
    發生地點距離百三街、福二街口之斑馬線僅43.3公尺，羅美
    未依道路交通安全規則第134條規定於行人穿越道穿越馬路
    ，致被告丙○○由百三街直行往實踐路方向行駛，閃避佔用
    內、外側車道遊覽車後，欲依道路交通安全規則第95條規定
    靠右行駛時，不慎撞上羅美，然被告丙○○並未撞及楊游蓮
    照，楊游蓮照係因羅美拉扯不慎跌倒、撞擊頭部而死亡。且
    依台灣省基宜區車輛行車事故鑑定委員會鑑定意見書之鑑定
    結果，行人羅美、楊游蓮照分向線路段穿越馬路，未注意左
    側來車被撞為肇事主因；被告丁○○駕駛遊覽車，併排停車
    形成路障，妨害其他人、車通行為肇事次因；被告丙○○酒
    後駕駛重型機車，無預見空間難以防範，無肇事因素。故本
    件丁○○、楊游蓮照就系爭事故均有過失，原告既代位楊游
    蓮照行使請求權，自應承擔楊游蓮照之過失；又被告丙○○
    尚未滿20歲，正在服役中，收入微薄，被告甲○○則係靠打
    零工維生，收入不定，因楊游蓮照之家屬各請求原告丙○○
    、甲○○賠償精神上損害賠償60萬元，合計420萬元，顯然
    過高等語資為抗辯。
三、得心證之理由：
(一)原告主張被告丁○○係營業大客車司機，於98年9月13日凌
    晨4時許，將車號A5-575號營業大客車停併排放於基隆市○○區○○街81號前路旁；而被告丙○○於同日凌晨4時14分
    許，騎乘車號2辛○○779號重型機車沿基隆市○○區○○街往
    實踐路方向行駛，行經停放於百三街81號前之上開營業大客
    車之左側時，適有行人羅美與楊游蓮照牽手逕自百三街81號
    前穿越馬路，而被告丙○○騎乘之上開機車之車頭撞及自停
    放於車號A5-575號營業大客車之車頭處步出之羅美，使羅美
    因重心不穩而跌倒，致與羅美牽手之楊游蓮照亦跌倒在地，
    受有頭部外傷併顱內出血等傷害，經送醫救治後，於翌日上
    午10時許，因頭部外傷併顱內出血、腦中樞衰竭不治死亡，
    原告已依強制汽車責任保險法給付150萬元予楊游蓮照之遺
    屬等情，業據提出臺灣基隆地方法院檢察署相驗屍體證明書
    、道路交通事故當事人登記聯單、汽車交通事故特別補償基
    金收據暨行使代位權告知書、匯款單、財團法人汽車交通事
    故特別補償基金補償金理算書、繼承系統表、國民身分證、
    領款委託書、臺灣省基宜區車輛行車事故鑑定委員會鑑定意
    見書、臺灣基隆地方法院檢察署99年度偵字第2773號、98年
    度偵字第4608號起訴書、本院99年度交訴字第32號刑事判決
    等件為證，且被告丁○○、丙○○因系爭事故所涉業務過失
    致死等犯行，於本院刑事庭審理時為有罪之陳述，業經本院
    於99年10月7日以99年度交訴字第32號刑事判決分別判處有
    期徒刑4月及有期徒刑2月、緩刑3年確定在案，原告之主張
    堪信為真實。
(二)被告丁○○、丙○○對楊游蓮照之死亡應負過失侵權行為損
    害賠償責任─
    按汽車停車時，在顯有妨礙其他人、車通行處所，不得停車
    ，道路交通安全規則第112條第1項第9款定有明文。本件系
    爭事故發生地點即基隆市○○區○○街為雙向單線車道之路
    段，路面邊緣即為建築物之騎樓，亦即車輛行駛之空間有限
    ，此有現場照片附於臺灣基隆地方法院檢察署98年度偵字第
    4608號偵查卷可憑，且被告丁○○駕駛之上開營業大客車之
    車身體積龐大，如其將該車停放於路旁，勢將占用同向車輛
    之行駛路面，亦經被告丁○○於本院刑事庭坦承不諱（見上
    開刑事卷99年9月23日準備程序筆錄第2頁）。而依據當時正
    屬夜間有照明光線、路面無缺陷、視距良好無障礙物等情形
    ，客觀上無不能注意之情事，然被告丁○○為圖載客便利，
    竟將上開營業大客車停放於基隆市○○區○○街81號前，占
    用車道路面，此有道路交通事故調查報告表、基隆市○○○
    道路交通事故現場草圖及現場圖附卷為佐（見98年度相字第
    325號相驗卷第37頁、上開偵查卷第46至49頁），足認被告
    丁○○係在顯有妨礙其他人、車通行處所停放車輛。次按汽
    車行駛時，駕駛人應注意車前狀況及兩車併行之間隔，並隨
    時採取必要之安全措施，道路交通安全規則第94條第3項亦
    有明定。本件被告丙○○雖抗辯訴外人楊游蓮照未依道路交
    通安全規則於行人穿越道穿越馬路亦有過失，且依台灣省基
    宜區車輛行車事故鑑定委員會鑑定意見書之鑑定結果，伊並
    無肇事因素云云。惟查，被告丙○○於騎乘車號2辛○○779號
    重型機車行經上揭路段時，適有行人羅美與楊游蓮照逕自百
    三街81號前任意穿越馬路，然被告丙○○本應注意車前狀況
    ，隨時採取必要之安全措施，且依據前述當時該處之光線、
    路面及視距情形，客觀上並無不能注意之情形，卻未及注意
    車前狀況，致騎乘機車之車頭撞及羅美，使與羅美牽手行進
    之楊游蓮照隨同羅美跌倒，造成楊游蓮照受有前述傷害不治
    死亡，是訴外人楊游蓮照雖未依規定於行人穿越道穿越馬路
    ，已侵害被告丙○○行車之路權，於該車禍事故之發生亦顯
    有過失；然因被告丁○○在顯有妨礙其他人、車通行之處所
    停車，導致同向騎乘機車之被告丙○○與自上開營業大客車
    前方步行之羅美、楊游蓮照之視線均受相當程度之阻擋，並
    因被告丙○○疏未注意車前狀況並採取必要安全措施而騎車
    撞及羅美，因而導致楊游蓮照死亡之結果，堪認被告丁○○
    上揭停車行為與被告丙○○上揭駕駛行為，均有過失甚明，
    且被告丁○○、丙○○於本院刑事案件審理時亦在此一事實
    之前提下為有罪之陳述，此已據本院依職權調借該案刑事卷
    宗核閱屬實，且楊游蓮照之死亡結果與被告丁○○之停車行
    為、被告丙○○之駕駛行為間，確有相當因果關係。從而，
    原告主張訴外人楊游蓮照係因被告丁○○、丙○○之過失之
    不法侵害行為致死等語，自堪予憑採。
(三)原告得請求被告賠償之數額─
  1.按「因故意或過失，不法侵害他人之權利者，負損害賠償責
    任。」「數人共同不法侵害他人之權利者，連帶負損害賠償
    責任，造意人及幫助人，視為共同行為人。」民法第184條
    第1項及、第185條分別定有明文。本件訴外人楊游蓮照之死
    亡，被告丁○○、丙○○之上開過失行為均為訴外人楊游蓮
    照死亡所生損害之共同原因，即所謂行為關連共同，成立共
    同侵權行為，原告請求被告丁○○、丙○○對其所生損害連
    帶負賠償之責，洵屬有據。
  2.按無行為能力人或限制行為能力人，不法侵害他人之權利者
    ，以行為時有識別能力為限，與其法定代理人連帶負損害賠
    償責任，民法第187條第1項前段定有明文。本件被告丙○○
    係80年7月17日生，此有其戶籍謄本在卷可按，其為本件侵
    權行為時年僅18歲，為限制行為能力人，被告即丙○○之父
    甲○○為其法定代理人，是原告請求被告丙○○與其法定代
    理人即被告甲○○連帶負損害賠償責任，亦屬有據。
  3.上列被告彼此間所負為不真正連帶債務關係，如其中一組被
    告已為全部或一部之給付者，其餘被告就其履行之範圍內，
    同免給付之義務。
  4.按「不法侵害他人致死者，對於支出醫療及增加生活上需要
    之費用或殯葬費之人，亦應負損害賠償責任。」「不法侵害
    他人致死者，被害人之父、母、子、女及配偶，雖非財產上
    之損害，亦得請求賠償相當之金額。」民法第192條第1項、
    第194條分別定有明文。原告聲明範圍內，審酌其請求損害
    賠償範圍應否准許，茲分述如下：
    (1)喪葬費部分：按民法第192條第1項所謂殯葬費係指收殮
       及埋葬費用而言，此等費用是否必要，應斟酌當地喪禮
       習俗及宗教上之儀式定之，有最高法院84年度臺上字第
       2731號判決意旨可資參照。本件原告主張被害人楊游蓮
       照就有關喪葬費用支出部分為30萬元一節，經核並未逾
       越「強制汽車責任保險殯葬費項目及金額公告」之30萬
       元上限，且觀諸「強制汽車責任保險殯葬費用項目及金
       額表」所列之項目均為現今台灣社會殯葬所必要，且金
       額均屬合理，亦為被告所不爭執，核應屬喪葬所必要之
       費用，故原告請求被告給付喪葬費30萬元部分，洵屬有
       據，應予准許。
    (2)精神慰撫金部分：本院審酌被害人楊游蓮照為18年12月1
       4日生，因系爭事故死亡已高齡79歲，此有其臺灣基隆地
       方法院檢察署相驗屍體證明書影本在卷可按，而楊木樹
       為其配偶，2人結褵多年，逢此意外頓失依賴，另張楊牡
       丹、楊游桂蘭、游清祿、楊清泉、楊麗美、楊游清和為
       其子女，渠等頓失母親，精神上自有極大之痛苦，復參
       以系爭事故發生情況、被告丁○○、丙○○過失情節，
       暨兩造身份、社會地位、經濟狀況等一切情狀，認楊木
       樹所得請求之精神慰撫金，應以60萬元為適當，張楊牡
       丹、楊游桂蘭、游清祿、楊清泉、楊麗美、楊游清和所
       得請求之精神慰撫金，應各以45萬元為適當，逾此數額
       之請求，為無理由。
    (3)綜上，被告等人應負擔之賠償金額合計為360萬元【計算
       式：喪葬費30萬元＋精神慰撫金330萬元＝360萬元】。
(四)被告扣除被害人楊游蓮照與有過失比例，實際應負擔之數額
    ─
    按損害之發生或擴大，被害人與有過失者，法院得減輕賠償
    金額或免除之，民法第217條前段定有明文。又民法第192條
    第1項及第194條之權利，雖係權利人固有之權利，但其權利
    既係基於侵權行為整個要件而發生，則此權利人縱係間接被
    害人，亦不能不負擔直接被害人之過失責任，最高法院72年
    度台上字第446號裁判見解亦同，可資參酌。又按行人穿越
    道路時，於設有行人穿越道、人行天橋或人行地下道者，必
    須經由行人穿越道、人行天橋或人行地下道穿越，不得在其
    一百公尺範圍內穿越道路，道路交通安全規則第134條第1項
    亦定有明文。本件系爭事故之發生，固係因被告丁○○在顯
    有妨礙其他人、車通行處所停放車輛，及被告丙○○疏未注
    意車前狀況並採取必要安全措施所致，然百三街與福二街口
    設有行人穿越道，且該行人穿越道之位置與楊游蓮照穿越百
    三街處之距離為43.3公尺，此有道路交通事故現場圖在卷可
    稽（見前開相驗卷第36頁），行人羅美、被害人楊游蓮照未
    依應自人行穿越道穿越馬路之規定，逕自百三街81號前任意
    穿越馬路，且於穿越前未注意左側來車，致行人羅美遭撞擊
    倒地，被害人楊游蓮照亦因而倒地，經送醫急救不治死亡，
    被害人楊游蓮照對於系爭事故之發生，亦與有過失，台灣省
    基宜區車輛行車事故鑑定委員會99年5月12日基宜鑑字第099
    5001041號函附之鑑定意見書亦同此見解，本院審酌系爭事
    故發生之過失情節及原因力大小，認被害人楊游蓮照過失情
    節較重，應負60％之過失責任，被告丁○○、丙○○過失情
    節較輕，應負40％之過失責任。準此，原告得請求被告賠償
    之金額應為144萬元【計算式：360萬元×40％＝144萬元】
    。
(五)又按強制汽車責任保險法第7條規定：「因汽車交通事故致
    受害人傷害或死亡者，不論加害人有無過失，請求權人得依
    本法規定向保險人請求保險給付或向財團法人汽車交通事故
    特別補償基金請求補償」、第40條第1項規定：「汽車交通
    事故發生時，請求權人因下列情事之一，未能依本法規定向
    保險人請求給付保險給付者，得於本法規定之保險金額範圍
    內，向特別補償基金請求補償：....二、事故汽車為未保險
    汽車」、第42條第1項、第2項則規定：「特別補償基金依第
    40條規定所為之補償，視為損害賠償義務人損害賠償金額之
    一部分，損害賠償義務人受賠償請求時，得扣除之。特別補
    償基金於給付補償金額後，得代位行使請求權人對於損害賠
    償義務人之請求權；但其所得請求之數額，以補償金額為限
    」。經查：原告於系爭事故發生後，因被告丙○○所駕駛之
    肇事車輛並未保險，已依上開規定給付請求權人即被害人楊
    游蓮照之家屬保險金額150萬元，已如前述。則原告主張得
    依強制汽車責任保險法第42條第2項規定，代位行使請求權
    人對被告之侵權行為損害賠償請求權在144萬元範圍內，自
    屬有據。
四、綜上所述，原告依強制汽車責任保險法第42條第2 項之規定
    ，請求被告丁○○、丙○○連帶給付原告144萬元及均自民
    事追加被告起訴狀繕本送達被告丁○○、丙○○之翌日即被
    告丙○○、丁○○分別自99年9月3日、99年9月14日起，均
    至清償日止，按年息5%計算之利息，請求被告丙○○與其法
    定代理人即被告甲○○連帶給付原告144萬元及遲延利息，
    而上列被告如其中一被告已為全部或一部之給付者，其餘被
    告就其履行之範圍內，同免給付之義務，為有理由，應予准
    許，逾此範圍之金額及被告3人均應負連帶責任之請求，為
    無理由，應予駁回。併依職權確定本件訴訟費用16,050元（
    包含裁判費15,850元及資料使用費200元），由被告負擔96
    ％即15,408元，餘由原告負擔。
六、據上論結：本件原告之訴一部為有理由，一部為無理由。依
    民事訴訟法第79條、第85條第2項、第87條第1項，判決如主
    文。
中    華    民    國    99    年    12    月    31    日
                  民事庭法  官  徐世禎
以上正本係照原本作成。
對於本件判決如有不服，應於收受送達後20日內向本院提出上訴
書狀，敘述上訴之理由，上訴於臺灣高等法院，並按他造當事人
之人數附具繕本。如委任律師提起上訴者，應一併繳納上訴審裁
判費。
中    華    民    國    99    年    12    月    31    日
                        書記官  陸清敏


司法院資訊處製作；財團法人民間司法改革基金會備份。
